ACORDAO-COMPLETO-2570197

ACÓRDÃO 110/2023 ATA 3/2023 - PLENÁRIO

VISTOS, relatados e discutidos estes autos de representação que trata de possíveis irregularidades ocorridas no então Ministério da Economia e no Banco Nacional do Desenvolvimento Econômico e Social (BNDES) ao conduzirem orientação por abstenção de votação na 184ª Assembleia Geral Extraordinária da Centrais Elétricas Brasileiras S.A - Eletrobrás acerca de proposta de plano de remuneração dos administradores da empresa;
ACORDAM os Ministros do Tribunal de Contas da União, reunidos em Sessão do Plenário, diante das razões expostas pelo Relator e com fundamento no art. 276, caput e §1º, do Regimento Interno deste Tribunal, em:
9.1. referendar a medida cautelar concedida em 22/12/2022, por meio da decisão à peça 41;
9.2. restituir o processo à Unidade de Auditoria Especializada em Pessoal (AudPessoal) .

Referendo de medida cautelar dirigida ao Ministério da Economia e BNDES.

Em exame, representação acerca de possíveis irregularidades verificadas no âmbito do então Ministério da Economia e do Banco Nacional de Desenvolvimento Econômico e Social (BNDES) relacionadas com a "orientação por abstenção de votação na 184ª Assembleia Geral Extraordinária da Centrais Elétricas Brasileiras S/A (Elebrobrás) ", convocada para o dia 22/12/2022, tendo por objeto a apreciação do plano de remuneração dos administradores da companhia.
2.	A ter presente o feito, o eminente relator, Ministro Vital do Rêgo, concedeu, no mesmo dia 22/12/2022, medida cautelar determinando ao Ministério e ao BNDES a adoção de "providências imediatas para a suspensão/adiamento da Assembleia".
3.	Nesta oportunidade, Sua Excelência, nos termos regimentais, traz a cautelar ao Plenário para referendo.
4.	A propósito, permito-me consignar que, conforme noticiado pela imprensa, os representantes da União e do BNDES no episódio, dando cumprimento à determinação desta Corte, apresentaram, logo na abertura dos trabalhos, solicitação formal de suspensão da reunião, o que, todavia, foi rejeitado pela maioria dos acionistas presentes. A assembleia, assim, foi realizada, e o plano, aprovado.
5.	Portanto, de rigor, a medida cautelar foi observada pelos responsáveis, ainda que seu objetivo último não tenha sido alcançado.
	Com esse breve registro, acompanho a proposta ora oferecida pelo relator. 
TCU, Sala das Sessões Ministro Luciano Brandão Alves de Souza, em 1º de fevereiro de 2023.
BENJAMIN ZYMLER 
Ministro

Agência Brasileira Gestora de Fundos Garantidores e Garantias S.A.; Banco da Amazônia S.A.; Banco do Brasil S.A.; Banco do Nordeste do Brasil S.A.; Banco Nacional de Desenvolvimento Econômico e Social; Caixa Econômica Federal; Centrais Elétricas Brasileiras S.A. -Eletrobras Estabelecimentos Unificados; Empresa Brasileira de Correios e Telégrafos - ECT - AC Canabrava do Norte/MT; Empresa Brasileira de Infraestrutura Aeroportuária; Petróleo Brasileiro S.A.; Serviço Federal de Processamento de Dados.

3. Interessada: Unidade de Auditoria Especializada em Pessoal (AudPessoal).

13.1. Ministros presentes: Bruno Dantas (Presidente), Walton Alencar Rodrigues, Benjamin Zymler, Augusto Nardes, Vital do Rêgo (Relator) e Jorge Oliveira.
13.2. Ministro-Substituto convocado: Marcos Bemquerer Costa.

VITAL DO RÊGO

Adoto como relatório o despacho prolatado em 22/12/2022, que fundamentou a concessão da medida cautelar ora em apreciação (peça 41) :
Em exame, peça encaminhada dando notícias de possíveis irregularidades cometidas pelo Ministério da Economia e Banco Nacional do Desenvolvimento Econômico e Social (BNDES) ao conduzirem orientação por abstenção de votação na 184ª Assembleia Geral Extraordinária da Centrais Elétricas Brasileiras S.A - Eletrobrás (AGE 184) , a ser realizada em 22/12/2022, ocasião em que se discutirá proposta de Plano de remuneração dos administradores da Eletrobras privatizada.
	Considerando os valores registrados na aludida peça, cuja perspectiva é de que as remunerações fiquem na ordem de R$ 200 mil mensais;
	Considerando os indícios de dispensa dos trâmites ordinários para a participação adequada dos acionistas para habilitação e participação e/ou voto na AGE via Plataforma Digital (autorização de dispensa de envio de vias físicas de representação dos acionistas, do reconhecimento de firma do outorgante na procuração para representação do acionista, da notarização, da consularização, do apostilamento e da tradução juramentada de todos os documentos de representação do acionista estrangeiro) ;
	Considerando que a União é a maior acionista da Eletrobrás, com 40% das ações;
	Considerando as notícias de que a orientação técnica do Tesouro Nacional, que recomendou que se votasse contra o referido aumento, foi injustificadamente contrariada na tomada de posição que recomenda que a União se abstenha de voto na Assembleia; 
	Considerando que a decisão a ser adotada na referida assembleia geral pode gerar grave lesão ao interesse público;
	Considerando a premência de que seja resguardado, em primeiríssima instância, quaisquer prejuízos ao interesse nacional; e
	Considerando, assim, a presença do perigo na demora, tendo em vista que a AGE 184 se realizará hoje, dia 22/12/2022, às 14h, e da fumaça do bom direito, ante os indícios de aumento imediato na remuneração dos administradores da Eletrobras sem parâmetros técnicos e legais que o justifiquem e a dispensa dos trâmites necessários e ordinários à participação adequada dos acionistas para habilitação e participação e/ou voto na assembleia;
	Determino:
i. cautelarmente, com fulcro no art. 276 do Regimento Interno TCU, que o Ministério da Economia, em conjunto com o BNDES, adote providências imediatas para à suspensão/adiamento da 184ª Assembleia Geral Extraordinária da Centrais Elétricas Brasileiras S.A - Eletrobrás, a ser realizada em 22/12/2022, às 14h;
ii. oitiva, nos termos do art. 276, § 3º, do Regimento Interno TCU,  do Presidente do BNDES e do Ministro da Economia para que se manifestem acerca dos fatos registrados na peça em análise, especialmente quanto à orientação de abstenção de voto para a Assembleia Geral Extraordinária nº 184 das Centrais Elétricas Brasileiras S.A. - Eletrobrás, encaminhando a este Tribunal pareceres técnicos e outros documentos pertinentes, bem assim todas as informações relacionadas à matéria a ser tratada na 184ª Assembleia Geral Extraordinária da Centrais Elétricas Brasileiras S.A - Eletrobras; 
iii. ao Ministério da Economia e ao BNDES que notifiquem todos os representantes da União na Assembleia Geral Extraordinária nº 184 das Centrais Elétricas Brasileiras S.A - Eletrobrás da presente medida, para que encaminhem, no prazo de 15 (quinze) dias, seus esclarecimentos acerca da orientação de voto para a referida assembleia;
iv. alertar o Ministério da Economia, o BNDES e os representantes da União na Assembleia Geral Extraordinária nº 184 das Centrais Elétricas Brasileiras S.A - Eletrobrás que o não encaminhamento dos esclarecimentos solicitados não impedirá o andamento processual na hipótese de serem confirmados eventuais fatos irregulares, com a possibilidade de aplicação das sanções cabíveis;  
v. comunicar a presente decisão ao Ministério da Economia, ao Banco Nacional do Desenvolvimento Econômico e Social (BNDES) e aos representantes da União na 184ª Assembleia Geral Extraordinária da Centrais Elétricas Brasileiras S.A - Eletrobrás (AGE 184) ; e
vi. após a expedição das notificações necessárias ao cumprimento deste despacho, que seja constituído apartado, englobando o presente despacho e a peça que lhe deu origem, nos termos do parágrafo único do art. 24 da Resolução TCU 175/2005, e encaminhado à SecexFinanças para que dê prosseguimento aos trâmites processuais, até o desfecho final do processo.
É o relatório.

Melissa Monte Stephan (OAB/RJ 118.596), Andre Luiz Viviani de Abreu (OAB/RJ 116.896) e Andre Yokomizo Aceiro (OAB/DF 175.337).

Não atuou.

REPRESENTAÇÃO FORMULADA PELA SEFIP. PRESENÇA DOS REQUISITOS DO FUMUS BONI IURIS E DO PERICULUM IN MORA. SUSPENSÃO CAUTELAR. OITIVA. APRECIAÇÃO DO PLENÁRIO DA MEDIDA CAUTELAR ADOTADA.

REPRESENTAÇÃO (REPR)

não atuou.

Submeto ao referendo deste Plenário, nos termos do art. 276, § 1º, do Regimento Interno deste Tribunal, a medida cautelar por mim expedida em 22/12/2022 (peça 41) .
2. 	Os fundamentos da decisão acautelatória foram devidamente transcritos no Relatório que integra o presente Acórdão, o que dispensa reprisá-los no presente Voto.
Do exposto, voto para que seja aprovada a minuta de acórdão que ora submeto a este Colegiado.
TCU, Sala das Sessões, em 1 de fevereiro de 2023.
Ministro VITAL DO RÊGO 
Relator